臺灣臺南地方法院民事裁定
109年度消債更字第462號
聲  請  人
即債務人    蔡栢仁  
上列債務人因消費者債務清理事件聲請更生，本院裁定如下：
    主  文
債務人蔡栢仁自民國一一０年十二月八日下午四時起開始更生程
序，並命司法事務官進行本件更生程序。
    理  由
一、按債務人不能清償債務或有不能清償之虞者，得依本條例所
    定更生程序，清理其債務；債務人無擔保或無優先權之本金
    及利息債務總額未逾新臺幣（下同）1,200萬元者，於法院
    裁定開始清算程序或宣告破產前，得向法院聲請更生；債務
    人對於金融機構負債務者，在聲請更生或清算前，應向最大
    債權金融機構請求協商債務清償方案，或向其住、居所地之
    法院或鄉、鎮、市、區調解委員會聲請債務清理之調解；法
    院開始更生程序之裁定，應載明其年、月、日、時，並即時
    發生效力；法院裁定開始更生或清算程序後，得命司法事務
    官進行更生或清算程序。消費者債務清理條例（下稱消債條
    例）第3條、第16條第1項前段、第151條第1項、第42條第1
    項、第45條第1項分別定有明文。　　　
二、聲請意旨以：聲請人積欠債權人台南市第三信用合作社、玉
    山商業、國泰世華商業銀行、中國信託商業銀行、花旗（台
    灣）商業銀行無擔保無優先權債務，共計債務金額為3,594,
    569元。聲請人曾於民國109年間向最大債權金融機構國泰世
    華商業銀行提出消債條例前置協商之聲請，國泰世華商業銀
    行提出180期、利率0%、每月還款2,918元之清償方案，未包
    含台南市第三信用合作社、中國信託商業銀行之債權，聲請
    人無法負擔上開清償方案而協商不成立。聲請人原任職於宗
    群遊覽車客運有限公司，投保薪資25,200元，嗣於109年間
    改任職於展億遊覽汽車有限公司，薪資每月24,000元，未申
    請社會補助。聲請人與配偶黃美招同住，配偶無業，每月平
    均支出18,249‬元，名下財產僅新光人壽保單價值準備金648
    ,464元、臺灣土地銀行北台南分行存摺款36元及機車一輛，
    無其他財產。除個人生活必要支出外，尚需支付母親扶養費
    ，實無力清償債務。是衡以債務人之財產、勞力及信用綜合
    判斷，就已屆清償期之債務，顯已陷於全盤繼續不能清償之
    客觀情狀，而有無法清償債務之情事。聲請人係一般消費者
    ，未從事營業，且未經法院裁定開始清算程序或宣告破產。
    爰依消債條例之規定，提出本件更生之聲請等語。
三、本院之判斷：
(一)聲請人主張其為一般消費者，5年內未從事營業活動，積欠
    台南市第三信用合作社、玉山商業銀行、國泰世華商業銀行
    、中國信託商業銀行、花旗（台灣）商業銀行，共計無擔保
    無優先權債務為3,594,569元等情，業據其提出債權人清冊
    、財團法人金融聯合徵信中心當事人綜合信用報告-債務清
    理條例前置協商專用債權人清冊、財團法人金融聯合徵信中
    心查詢當事人綜合信用報告回覆書等件為證（消債更字卷第
    29-31、41-44、159-170頁）。且有債權人台灣金聯資產管
    理股份有限公司（受讓台南市第三信用合作社之債權）【陳
    報債權金額1,382,943元】、玉山商業銀行472,146元】、國
    泰世華商業銀行【陳報債權金額826,907元】、中國信託商
    業銀行【陳報債權金額7,737,297元，房貸保證債務】、花
    旗（台灣）商業銀行【陳報債權金額664,540‬元】之陳報狀
    等在卷可稽（消債更字卷第65-132頁），上開債權陳報合計
    為11,083,833元。是聲請人為一般消費者，現積欠無擔保或
    無優先權之本金及利息債務總額未逾12,000,000元，堪可認
    定。聲請人在本件更生聲請前，於109年間向最大債權金融
    機構國泰世華商業銀行提出消債條例前置協商之聲請，國泰
    世華商業銀行提出180期、利率0%、每月還款2,918元之清償
    方案，未包含台南市第三信用合作社、中國信託商業銀行之
    債權，聲請人無法負擔上開清償方案而協商不成立等情，亦
    據聲請人提出109年12月11日國泰世華商業銀行出具之前置
    協商不成立通知書為證（消債更字卷第33頁），並經債權人
    國泰世華商業銀行110年5月19日具狀表示於109年12月16日
    前置協商不成立。是聲請人提起本件更生聲請前，已踐行前
    置協商程序而協商不成立之事實，亦可認定。
(二)聲請人主張其原任職於宗群遊覽車客運有限公司，投保薪資
    25,200元，嗣於109年間改任職於展億遊覽汽車有限公司，
    薪資每月24,000元，未申請社會補助等情，業據其提出107
    、108、109年度綜合所得稅各類所得資料清單、自願職保被
    保險人投保資料表、展億遊覽汽車有限公司110年5月17日薪
    資證明等件為證（消債更字卷第35-36、39-40、141-143、1
    45-146、173頁），核與聲請人之主張大致相符，應可採信
    。聲請人名下僅有新光人壽保單價值準備金648,464元、臺
    灣土地銀行北台南分行存摺款36元及機車一輛，而無其他財
    產，有聲請人提出之債務人清冊、全國財產總歸戶財產查詢
    清單、遠雄人壽保單封面、新光人壽保單封面兩份及保單價
    值準備金證明、臺灣土地銀行北台南分行存摺、機車燃料使
    用費繳納通知書等件在卷可憑（消債更字卷第27、37、139
    、147-157、171-172頁）。基此，聲請人目前償債能力應其
    每月平均薪資收入24,000元及新光人壽保單價值準備金648,
    464元為據。　
(三)按債務人必要生活費用，以最近一年衛生福利部或直轄市政
    府所公告當地區每人每月最低生活費一點二倍定之，消債條
    例第64條之2第1項定有明文。債務人聲請更生或清算時所提
    財產及收入狀況說明書，其表明每月必要支出之數額，與消
    債條例第64條之2第1項、第2項規定之認定標準相符者，毋
    庸記載原因、種類及提出證明文件，亦為消債條例施行細則
    第21之1條第3項所明定。參酌聲請人居住地即臺南市政府公
    告110年度臺南市低收入戶最低生活費用每人每月為13,304
    元，該生活費標準係按照政府最近1年平均每人消費支出（
    包括食品費、衣著鞋襪費、房租水電費、家居管理費、醫療
    保健費、交通通訊費、娛樂教育費及雜項支出）百分之60訂
    定，故消債條例之債務人每月生活費標準自堪以上開每人每
    月最低生活費1.2倍即15,965元計之（計算式：13,304元 ×1
    .2 ≒15,965元，元以下四捨五入）。聲請人主張其與配偶黃
    美招同住，配偶無業，每月平均支出18,249‬元【包括房租8
    ,000元、餐費6,000元、通信費499元、加油費1,000元、水
    費350元、電費1,100元、瓦斯費300元、生活雜項1,000元等
    項目，合計18,249‬元】，並提出租賃契約書、水費通知單
    、電費通知單、安南醫院醫療單據等件為證（消債更字卷第
    175-188頁），該數額雖已逾首揭標準15,965元，惟審酌聲
    請人係與配偶租賃房屋居住，配偶無業，須由聲請人負擔房
    屋租金、水電等費用，且由醫療單據所示，聲請人須固定期
    間至安南醫院心臟科回診治療，有醫療費用支出之必要，而
    上開支出項目，符合一般生活之需求，尚無奢華浪費之情，
    並有相關單據可依，足見聲請人已盡力控制每月支出。故聲
    請人主張其每月生活必要支出費用平均為18,249‬元，應屬
    可採。
(四)再按受扶養者之必要生活費用，準用第1項規定計算基準數
    額，並依債務人依法應負擔扶養義務之比例認定之，消債條
    例第64條之2第2項定有明文。聲請人主張支付母親扶養費用
    每月各1,500元（扶養負擔各4分之1），而母親每月領有敬
    老津貼3,772元等情，此有聲請人提出之聲請人戶籍謄本、
    母親之戶籍謄本、全國財產總歸戶財產查詢清單、108、109
    年度綜合所得稅各類所得資料清單、郵局存摺等件可稽（消
    債更字卷第45-46、189-198頁）。聲請人之母親27年8月9日
    生，83歲有餘，已逾強制退休年齡，每月領有敬老津貼3,77
    2元，名下僅有存款172,323‬元，無其他財產，不足供應聲
    請人母親生活費用所需，應認有受聲請人與其他扶養義務人
    共同扶養之必要，且其生活費標準，依前開規定，應以臺南
    市政府公告之110年度臺南市每人每月最低生活費用13,304
    元之1.2倍即15,965元為限，並依法由聲請人與其他扶養義
    務人共同負擔。依此計算之結果，聲請人每月扶養母親之扶
    養費用應以3,048元【計算式：（15,965元－3,772元）×1/4＝
    3,048元，元以下四捨五入】為上限。是聲請人主張支付母
    親扶養費用每月1,500元，未逾上開計算之金額，核屬適當
    ，應堪採信。
(五)準此，聲請人目前每月平均收入24,000元，扣除其每月生活
    必要費用18,249‬元、母親扶養費1,500元後，尚有餘額4,25
    1元，惟於109年間向最大債權金融機構國泰世華商業銀行提
    出消債條例前置協商之聲請時，該清償方案未包含台南市第
    三信用合作社、中國信託商業銀行之債權，且聲請人擔任遊
    覽車司機，因疫情而致收入降低，顯無法負擔任何還款方案
    ，是聲請人陳稱其收入無法負擔債務，堪可採信。依此，聲
    請人之經濟狀況，確已達不能清償債務之程度，而有更生之
    原因，及藉助更生制度調整其與債權人間之權利義務關係而
    重建其經濟生活之必要。
四、綜上，依債務人之收入財產及必要生活支出之情形，已達有
    不能清償債務之程度；債務人係一般消費者，未曾從事營業
    ，其無擔保或無優先權之本金及利息債務總額未逾12,000,0
    00元，亦曾踐行前置協商程序而協商不成立，復未經法院裁
    定開始清算程序或宣告破產，又無消債條例第6條第3項、第
    8條或第46條各款所定應駁回更生聲請之事由存在，債務人
    聲請本件更生，應予准許，爰裁定如主文所示。
中    華    民    國    110    年    12    月    8    日
                  民事第一庭    法  官  盧亨龍
以上正本係照原本作成。
本裁定不得抗告。
本裁定已於民國110年12月8日下午4時公告。　　　　　　　
中　　華　　民　　國　　110 　年　　12　　月　　8 　　日
                                書記官  謝婷婷